【裁判字號】    97,消債抗,13
【裁判日期】    971121
【裁判案由】    更生事件
【裁判全文】
臺灣新竹地方法院民事裁定            97年度消債抗字第13號
抗  告  人  甲○○○○○○○○.
                        1巷4.
                        1
上列抗告人因消費者債務清理條例更生事件，抗告人對於中華民
國97年9月10日本院97年度消債更字第15號裁定提起抗告，本院
裁定如下：
    主  文
抗告駁回。
抗告程序費用新台幣壹仟元由抗告人負擔。
    理  由
一、「按聲請更生或清算不合程式或不備其他要件者，法院應以
    裁定駁回之，但其情形可以補正者，法院應定期間先命補正
    」；「債務人與金融機構協商成立者，不得聲請更生或清算
    。但因不可歸責於己之事由，致履行顯有重大困難者，不在
    此限」；「本條例施行前，債務人依金融主管機關協調成立
    之中華民國銀行公會會員辦理消費金融案件無擔保債務協商
    機制與金融機構成立之協商，準用前項之規定」，消費者債
    務清理條例（下稱消債條例）第8條、第151條第5項、第6項
    分別定有明文。準此，債務人如於消債條例施行前，已利用
    金融主管機關協調成立之中華民國銀行公會會員辦理消費金
    融案件無擔保債務協商機制，與金融機構成立協商，即須依
    約清償債務，僅於其後發生情事變更，在清償期間收入或收
    益不如預期，致該方案履行困難甚或履行不能，且因不可歸
    責於己之事由所致，始能聲請更生或清算，至如認該協商方
    案履行有其他不適當情形，即應再循協商途徑謀求解決，不
    得逕依消債條例聲請更生，蓋該債務清償方案係經債務人行
    使程序選擇權而與債權人締結之債務清理契約，其即應受該
    契約之拘束，且消債條例更生之規範目的，係在維持債務人
    基本生活之情況下，於債務人之能力範圍內盡力清償債務，
    非謂債務人得任意利用債務清理程序減輕債務，因此，為避
    免債務人針對已成立之協商方案任意毀諾，濫用更生或清算
    之債務清理程序，須債務人於協商成立後因不可歸責於己之
    事由，致其無法履行原定清償方案，始例外得依消債條例聲
    請更生或清算。
二、抗告意旨略以：原審裁定判駁抗告人之更生聲請無非係因抗
    告人未能補足部分薪資存摺、互助會得標支出流向明細及相
    關債權人之債權證明、借款流向，且未就第三人 (母親)徐
    素娟向萬泰銀行借款係供抗告人使用提出證明，惟此部分若
    有疑義，本可傳喚債權人等及徐素娟以為調查，又抗告人雖
    為穩定收入，但因債務數額龐大，本願與銀行再次協商，惟
    恐債權人以抗告人工作收入穩定為由拒絕給予妥適之還款條
    件，為謀抗告人經濟生活之健全，為此，爰提起抗告請求廢
    棄原裁定等語。
三、經查：
  （一）抗告人前曾參與中華民國銀行公會會員辦理消費金融案
        件無擔保債務協商機制，而與金融機構成立協商，並約
        定自九十六年二月起開始分八十四期按年息8%還款，每
        月還款一萬六千四百二十二元，嗣持續還款至九十六年
        八月止，此後即毀諾未再還款，除據抗告人自承在卷外
        ，並據債權人台新國際商業銀行等函覆屬實，並據提出
        協議書暨無擔保債務協商明細表影本在卷可稽，堪認抗
        告人於消費者債務清理條例施行前，確曾依照中華民國
        銀行公會會員辦理消費金融案件無擔保債務協商機制與
        金融機構成立協商，每月應給付金融機構債權人一萬六
        千四百二十二元，是本件應先探究債務人即抗告人是否
        符合本條例第一百五十一條第五項但書所稱「因不可歸
        責於己之事由，致履行顯有重大困難」之情形，以定其
        更生之聲請是否合法。
  （二）查抗告人於九十六年一月至九十六年八月期間，平均每
        月薪資為五萬餘元，自九十六年九月間毀諾後，九十六
        年九月至九十七年五月間之期間薪資總額亦達五十三萬
        八千七百七十一元，平均月薪亦高達五萬餘元左右，此
        有抗告人之薪資存款存摺往來明細影本足證，且參諸抗
        告人自陳每月收入約三萬八千元 (含年終獎金每月收入
        平均五萬八千元)，可見抗告人於協商成立當時迄今之
        每月收入並無明顯驟減之情事，核與消債條例第一百五
        十一條第五項但書規定「不可歸責於己之事由致履行顯
        有重大困難」之要件不符。
  （三）且觀諸抗告人薪資存款往明細，有關抗告人每月薪資均
        分二次入帳，而抗告人乃竟大部分於每次薪資入帳同日
        或翌日即提領現金，而僅剩餘少數款項供轉帳扣款，且
        依其陳報轉帳扣款之項目竟大部分均係非生活必要支出
        之網購貨物及法律顧問費支出，甚而所陳報之法律顧問
        自九十六年九月間開始轉帳支出，迄至九十七年五月底
        共轉帳七筆計支出達七萬二千元，本院參諸消債條例之
        立法目的，係為使不幸陷入經濟困境之人得以清理債務
        、重建生活，並在清理過程中能保有符合人性尊嚴之最
        低基本生活，而非維持債務人過去慣常之寬逸生活，是
        於評估履行原協商方案是否顯有重大困難時，並非由債
        務人任意主張其基本生活費用之數額，否則將造成揮霍
        無度致難以履行原協商方案者，反而更容易進入更生程
        序之不合理現象，是以，本院認抗告人之每月生活費用
        顯有不合理支出，尚難認抗告人有何不能依原協商條件
        繼續履行之情形。
  （四）至抗告人稱其母另向萬泰銀行貸款五十萬元係供其使用
        ，約定自九十年六月十一日起至一百年十一月六日止分
        一百二十期攤還，故其每月以現金六千元交由其母繳納
        ，並自九十五年六月五日參加每會一萬元之互助會，抗
        告人係於九十五年十一月五日以標息七百元得標等情，
        縱或屬實，且另有汽車貸款約定自九十四年七月一日起
        至九十七年七月一日止每月償還八千七百元，並提出車
        輛動產抵押貸款契約書可參。然此部分均係在協商前即
        已存在，抗告人於衡量自身經濟狀況後，既仍同意還款
        計劃，自應考量籌措資金來源之規劃，縱其每月收入清
        償協商還款後，已不敷支付日常生活基本開銷，亦屬抗
        告人協商時可得預見，況汽車貸款及互助會之支出核係
        非必要支出費用，均不可於協商後將此部分歸諸於無法
        履行協商之不可歸責事由。
   (五）債務人另主張其於協商當時，尚有債權銀行台北富邦銀
        行未參與協商，每月須另外繳納分期款四千元云云，然
        此亦為協商成立前已發生，難認係協商成立後所發生之
        不可歸責於己之事由。此外，債務人復未舉證證明其於
        協商成立後有何經濟狀況重大變更，或發生不可歸責於
        己之事由，致履行協商顯有重大困難之情事而毀諾，則
        其聲請更生自屬無據。
四、綜上所述，抗告人於協商成立後，難認有何不可歸責於己之
    事由，致履行顯有重大困難，其聲請更生與前開規定不符，
    自應予駁回，從而，原審裁定駁回抗告人更生之聲請，核無
    違誤，抗告意旨猶執前詞，指摘原裁定不當，求予廢棄另為
    裁定，為無理由，應予駁回。
五、據上論結，本件抗告為無理由，依消費者債務清理條例第十
    五條，民事訴訟法第四百九十五條之一第一項、第四百四
    十九條第一項、第九十五條、第七十八條，裁定如主文。
中    華    民    國    97    年    11    月    21    日
              民事第二庭    審判長法官    楊明箴
                                  法官    方鴻愷
                                  法官    彭淑苑
上為正本係照原本作成。
本裁定不得抗告。
                                   書記官  王恬如
中    華    民    國    97    年    11    月    21    日


司法院資訊處製作；財團法人民間司法改革基金會備份。
